ACORDAO-COMPLETO-2343661

ACÓRDÃO 4780/2019 ATA 21/2019 - PRIMEIRA CÂMARA

VISTOS, relatados e discutidos estes autos de tomada de contas especial instaurada pelo Conselho Federal de Farmácia em virtude de supostas irregularidades praticadas no âmbito do Conselho Regional de Farmácia do Estado do Ceará, dentre as quais, e de maior destaque, indício de dano decorrente da cobrança de títulos da dívida ativa por parte de escritório terceirizado, contratado para a cobrança judicial e extrajudicial dos Certificados da Dívida Ativa (CDA's) daquele regional,
ACORDAM os Ministros do Tribunal de Contas da União, reunidos em sessão de 1ª Câmara, ante as razões expostas pelo Relator, em:
9.1. excluir da relação processual os responsáveis Antônio Fernando Pinheiro, Francisco Einstein do Nascimento e Maria do Socorro Nogueira Sousa;
9.2. julgar irregulares as contas dos responsáveis Sra. Marize Girão dos Santos e Sr. Antônio Braga Neto, ex-Presidente do CRF/CE e então Assessor do Departamento Jurídico do CRF/CE, respectivamente, com fundamento nos arts. 1º, inciso I, 16, inciso III, alínea "b", 19, parágrafo único, e 23, inciso III, da Lei 8.443/1992, c/c os arts. 1º, inciso I, 209, inciso II, 210, § 2º, e 214, inciso III, do Regimento Interno/TCU;
9.3. aplicar aos responsáveis, Sra. Marize Girão dos Santos e Sr. Antônio Braga Neto, a multa prevista no art. 58, inciso I, da Lei 8.443/1992, nos valores individuais de R$ 10.000,00 e R$ 5.000,00, respectivamente, fixando-lhes o prazo de 15 (quinze) dias, a contar de suas notificações, para que comprovem, perante este Tribunal (art. 214, inciso III, alínea "a", do Regimento Interno) , o recolhimento das referidas quantias aos cofres do Tesouro Nacional, atualizadas monetariamente desde a data deste acórdão até a dos efetivos recolhimentos, se forem pagas após o vencimento, na forma da legislação em vigor;
9.4. autorizar, nos termos do art. 28, inciso II, da Lei 8.443/1992, a cobrança judicial das dívidas, caso não atendidas as notificações;
9.5. dar ciência deste acórdão aos responsáveis.

Tomada de contas especial instaurada em virtude de supostas irregularidades praticadas no âmbito do Conselho Regional de Farmácia do Estado do Ceará, dentre as quais, e de maior destaque, indício de dano decorrente da cobrança de títulos da dívida ativa por parte de escritório terceirizado, contratado para a cobrança judicial e extrajudicial dos Certificados da Dívida Ativa (CDAs) daquele regional

Primeira Câmara

Conselho Regional de Farmácia do Estado do Ceará.

3. Responsáveis: Antonio Braga Neto (XXX.300.023-XX); Antonio Fernando Pinheiro (XXX.826.323-XX); Francisco Einstein do Nascimento (XXX.223.543-XX); Maria do Socorro Nogueira Sousa (XXX.077.003-XX); Marize Girão dos Santos (XXX.659.263-XX).

13.1. Ministros presentes: Walton Alencar Rodrigues (Presidente), Benjamin Zymler e Vital do Rêgo.
13.2. Ministro-Substituto convocado: Marcos Bemquerer Costa.
13.3. Ministro-Substituto presente: Augusto Sherman Cavalcanti (Relator).

ACORDAO-COMPLETO-2532243

Acórdão 728/2023 - Primeira Câmara

ACORDAO-COMPLETO-2378563

Acórdão 14554/2019 - Primeira Câmara

AUGUSTO SHERMAN

Trata-se de tomada de contas especial instaurada pelo Conselho Federal de Farmácia, em virtude de supostas irregularidades praticadas no âmbito do Conselho Regional de Farmácia do Estado do Ceará, dentre as quais, e de maior destaque, indício de dano decorrente da cobrança de títulos da dívida ativa por parte de escritório terceirizado, contratado para a cobrança judicial e extrajudicial dos Certificados da Dívida Ativa (CDA' s) daquele regional.
2.	Em primeiro pronunciamento nos autos, diante das propostas alvitradas pela então Secex/CE no sentido do arquivamento do processo frente às dificuldades na quantificação do dano e indicação das condutas praticadas pelos responsáveis, determinei a realização de inspeção, acolhendo parecer do Ministério Público/TCU, notadamente, em razão dos vultosos valores envolvidos com referidos CDA' s, da ordem de mais de R$ 3 milhões, em valores originais (despacho de peça 34) .
3.	Após essa providência, retornaram os autos, novamente, com proposição de arquivamento, nessa ocasião com anuência do Parquet especializado (peças 51/54) , e com fulcro na Sumula 187/TCU, que assim dispõe:
"Sem prejuízo da adoção, pelas autoridades ou pelos órgãos competentes, nas instâncias, próprias e distintas, das medidas administrativas, civis e penais cabíveis, dispensa-se, a juízo do Tribunal de Contas, a tomada de contas especial, quando houver dano ou prejuízo financeiro ou patrimonial, causado por pessoa estranha ao serviço público e sem conluio com servidor da Administração Direta ou Indireta e de Fundação instituída ou mantida pelo Poder Público, e, ainda, de qualquer outra entidade que gerencie recursos públicos, independentemente de sua natureza jurídica ou do nível quantitativo de participação no capital social" 
4.	O posicionamento consignado nos pareceres do titular da unidade técnica e do membro do Ministério Público (peças 53/54) terminou por acolher a análise do auditor, cujas conclusões foram as seguintes (peça 51) :
"CONCLUSÃO
47. Conforme determinação do Exmº Sr. Ministro-Relator, atendendo preliminar suscitada pelo MPTCU, a Secex/CE designou equipe de auditoria com o fito de verificar a eventual ocorrência de débito, bem como estimar-lhe o valor, vez que até então não havia um valor estabelecido. A preocupação tanto do Relator quanto do Ministério Público de Contas decorria do elevado valor de face dos Certificados de Dívida Ativa - CDAs envolvidos no caso, que chegavam a R$ 3.623.310,57, em valores históricos, que, atualizados até o fim de 2009, totalizariam R$ 4.007.286,02. 
48. Apesar do alto valor de face, os CDAs eram, por sua própria natureza, títulos de difícil recebimento. O próprio CRF/CE não possuía instrumentos ativos de cobrança deles. Apenas quando o afiliado ao CRF/CE voltava a ter interesse, procurava o CRF/CE para regularizar a situação de inadimplência. Isso ocorre ainda hoje.
49. Com o intuito de agilizar a regularização das CDAs, a então administração do CRF/CE resolveu contratar empresa para passar a fazer cobrança ativa dos títulos. A empresa cobrou R$ 214.180,58. A contratada atuou entre os anos de 2006 e 2009. Findo o seu mandato, os títulos regressaram à posse do CRF/CE. Não havia, pois, o que se falar em cerca de 4 milhões de reais de débito, como se chegou a aventar, pois não houve desvio deste montante de títulos.
50. Mesmo com o vultoso débito afastado, verificou-se a ocorrência de irregularidades que acarretaram desvio de recursos que pertenciam ao CRF. A empresa recebeu um total de R$ 16.227,26 de diversos clientes, assinou os correspondentes recibos de quitação, mas não encaminhou os valores recebidos ao CRF/CE, que, por seu turno, empreendeu ações no sentido de recuperar o valor desviado pela empresa Robles Ações de Cobrança para o Desenvolvimento - ME. Destaque-se que existe ação de improbidade administrativa no âmbito do Ministério Público Federal (Processo 0000161.61.2012.4.05.8100) que tem tratado desse desvio. 
51. O desvio verificado foi perpetrado exclusivamente pela empresa, sem participação alguma de qualquer servidor ou então membro da administração do CRF/CE.
52. Nessas condições, dada a ausência da participação de servidores do CRF/CE nas irregularidades verificadas, pois todas foram atribuídas à empresa contratada; dada a baixa materialidade envolvida no caso; e, por fim, dado que citação alguma foi realizada no âmbito do presente processo, as condições previstas na Súmula 187 do Tribunal foram verificadas e a conclusão da análise foi que a instauração da TCE deveria ser, por conseguinte, dispensada." (grifei) 
5.	Ao compulsar os autos, observei que o débito era atribuído ao fato de que os originais dos títulos executivos que perfazem a dívida ativa da entidade, documentos esses aptos a se proceder à execução judicial de dívida, foram entregues à empresa de cobrança, para suas atividades de cobrança entre 2006 e 2009, porém não foram devolvidos ao término do contrato, não se tendo efetuado, pelos dirigentes, qualquer medida de cautela e prestação de contas desses títulos entregues à terceirizada, conforme registrado em relatório do Conselheiro Federal José Gildo da Silva (peça 20, p. 293-294) , de modo que os títulos não regressaram à entidade.
6.	Assim, determinei a restituição dos autos à secretaria, com vistas a que colhesse informações cruciais ao deslinde da matéria versada nos autos, mediante diligências saneadoras reputadas necessárias:
	6.1 - a primeira, com o objetivo de esclarecer junto ao Conselho Regional de Farmácia, com a devida comprovação, se os títulos denominados Certificados de Dívida Ativa, encaminhados nos originais à empresa ROBLES AÇÕES DE COBRANÇA PARA DESENVOLVIMENTO LTDA.-ME, de fato retornaram ao Conselho Regional, possibilitando que referidos títulos fossem objeto de ações judiciais de execução, confirmando-se, assim, não ter havido o prejuízo apontado inicialmente, da ordem de milhões de reais, decorrentes da indisponibilidade dos originais no Conselho Regional;
	6.2 - a segunda, se, não tendo os referidos CDAs originais retornado ao conselho regional, seria possível sua reconstituição original, para fins de cobrança executiva judicial, com os elementos de que dispunha a autarquia;
	6.3 - a terceira, referente a quais medidas judiciais vinham sendo adotadas no sentido da cobrança dos valores relativos aos títulos entregues à empresa Robles Ações de Cobrança para Desenvolvimento Ltda., caso o CRF/CE dispusesse dos títulos em seus originais (recompostos ou devolvidos) e qual o montante envolvido nessas ações judiciais de execução dos títulos;
	6.4 - a quarta, no sentido de solicitar à entidade e/ou ao juízo da 6ª Vara da Justiça Federal no Estado do Ceará, cópia dos autos da Ação Civil Pública por Improbidade Administrativa, que lá tramita (segundo indicado nos autos, o processo 0000161.61.2012.4.05.8100) , a fim de que se pudesse identificar com maior precisão, e de forma auxiliar ao que já consta dos autos, as condutas e os responsáveis pela irregularidade causadora do dano ao erário, bem como o valor atribuído, se equivalente aos títulos não retornados ou a outros valores apropriados pela contratada.
7.	Em nova instrução (peça 105) , informou a secretaria que houve equívoco nos termos empregados na instrução anterior quanto ao retorno dos títulos ao Conselho, tendo havido, em realidade, não o retorno físico dos CDAs. Quis o auditor dizer que os títulos voltaram à possibilidade de cobrança pelo conselho, embora não tivessem regressado fisicamente, uma vez que a existência de registro deles no Conselho Regional implicaria na possibilidade de reinício das cobranças. Tal informação foi confirmada por diligência empreendida, uma vez que o CRF se utiliza de sistema denominado Siscon para a inscrição e emissão dos CDAs, o qual dispõe de ferramenta que possibilita a reimpressão para nova emissão e cobrança atualizada, não sendo necessários os títulos não devolvidos pela empresa de cobrança para que se processe a ação executiva de cobrança, afastando-se, assim, o dano inicialmente apontado. No entanto, verificaram-se atos irregulares praticados pelos gestores do conselho, a ensejar a realização de audiência, notadamente, quanto àqueles contra os quais não se operou a prescrição punitiva de que trata o Acórdão 1441/2016-TCU-Plenário.
8.	Dessarte, retornaram os autos com proposições no sentido da realização de audiências, dirigidas à Srª Marize Girão dos Santos, exPresidente do CRF/CE, em face da não designação de fiscal do contrato de cobrança decorrente da Carta-convite 002/2007, da gestão deficiente do contrato, com permissão à empresa de cobrança contratada de receber cheques de terceiros após negociações e efetuar pagamentos com cheques pertencentes ao referido conselho regional, bem como o recebimento de recibos emitidos pela contratada, empresa de cobrança, relativos a valores em que não era possível a identificação do devedor objeto da cobrança, e/ou sem a identificação da composição do valor cobrado, e, por fim, em razão de permitir que o departamento jurídico do CRF/CE, cujas ações eram desenvolvidas por pessoa ligada à contratada, ficasse também a cargo da prestação de contas da empresa de cobrança, e, dessa forma, inibindo as atividades de prestação de contas das cobranças realizadas ou não realizadas pela empresa privada em nome do conselho, com ferimento ao princípio da segregação de funções.
9.	Também foi proposta a audiência do Sr. Antônio Braga Neto, Assessor do Departamento Jurídico do CRF/CE, por assinar como mandatário da empresa Robles Ações de Cobrança para Desenvolvimento Ltda. - ME, em papel timbrado da própria empresa, os recibos de quitação decorrentes de negociações feitas pela empresa, enquanto exercia cargo na Administração do CRF/CE.
10.	Tendo em vista o pronunciamento anterior do Ministério Público/TCU acerca do arquivamento do processo, determinei a remessa dos autos à Procuradoria, para fins de novo pronunciamento, antes de decidir sobre a proposição da secretaria.
11.	À peça 108 o nobre Subprocurador-Geral Lucas Rocha Furtado manifestou-se de acordo com a proposta preliminar de realização das audiências alvitradas, entendendo, ainda, que ante o afastamento do dano passível de apreciação em processo desta natureza, caberia converter o processo original de tomada de contas especial oriundo da unidade instauradora (o Conselho Federal) em representação, para nela efetuarem-se as audiências dos responsáveis, na linha do entendimento defendido pelo Ministro-Substituto Weder de Oliveira por ocasião do Acórdão 1723/2009-TCU-Plenário, a possibilitar a eventual aplicação de sanção sem o julgamento de contas.
12.	Retornando o feito a este Relator, manifestei-me de acordo com as proposições de audiência, nos termos alvitrados. E, quanto à conversão ou não da tomada de contas especial em representação, ventilada pelo nobre Subprocurador-Geral, consignei que se tratava de questão a ser eventualmente decidida por ocasião da deliberação de mérito pelo Tribunal, se acaso não fossem acolhidas as razões de justificativa a serem apresentadas pelos responsáveis, e se esse não acolhimento resultasse em proposição de aplicação de sanção, como ocorreu no precedente mencionado a respeito da medida processual adotada por ocasião do Acórdão 1.723/2009-P. Destaquei, entretanto, que a jurisprudência era controvertida quanto ao tema, apresentando entendimentos contrários ao ventilado pelo representante do Ministério Público neste feito. Mencionei, a respeito, e como exemplo, os posicionamentos constantes dos Acórdão 6281/2014-TCU-Primeira Câmara, e 5769/2015 - 1ª Câmara, ambos de relatoria do Min. Benjamin Zymler, que defendem, no caso de afastamento do dano, e persistência de outras irregularidades sujeitas a sanção deste Tribunal, que a tomada de contas especial prossiga com o julgamento pela irregularidade das contas e aplicação de multa prevista no art. 58.
14.	Realizadas as audiências por mim determinadas, instruiu-se o feito com proposta de mérito da então Secex/CE à peça 122, vazada nos seguintes termos essenciais:
" (...) 
EXAME TÉCNICO
6.	A peça 118, encaminhada por Marize Girão dos Santos, compõe a resposta às audiências efetivadas.
7.	A audiência do Senhor Antônio Braga Neto (CPF XXX.300.023-XX) , Assessor do Departamento Jurídico do CRF/CE, foi encaminhada ao endereço do Conselho Regional de Farmácia no Ceará (peças 113 e 117) , quando deveria ter sido enviada ao endereço constante na base da Receita Federal (peça 104) . É importante consignar que o mesmo permaneceu revel, devendo o processo prosseguir o seu curso, a teor do art. 12, § 3º, da Lei 8.443/92.
7.1. Considerando que o nome do Senhor Antônio Braga Neto não consta na peça exordial, nem foi incluído no rol dos responsáveis no sistema E-Tcu, e também não foi ouvido em seu endereço constante na base da Receita Federal, aliado ao custo de uma nova comunicação e ao teor das falhas a ele atribuídas, entende-se mais prudente pelo prosseguimento dos autos, sem a imputação de multa ao referido responsável.
8.	No que tange ao primeiro ponto questionado, relativo à não designação formal de representante da Administração para acompanhamento da execução e fiscalização do contrato de cobrança decorrente da Carta-convite 002/2007, a Senhora Marize Girão dos Santos, no essencial, informou o que se segue.
9.	Informa que a gestão financeira do Conselho Regional de Farmácia no Ceará é de competência do Tesoureiro, conforme artigo 24 do Regimento Interno da entidade.
10. Menciona que o Sr. Emirton Ferreira, contratado pelo CRF/CE desde 1/9/2002 na função de gerente operacional, foi nomeado, em janeiro de 2004, Assessor Contábil, passando a responder também pela contabilidade da instituição.
11. Mais adiante, salienta que referido assessor contábil verbis:
Foi designado pela Diretoria para realizar o acompanhamento da execução e fiscalização do contrato de cobrança decorrente da Carta-convite 002/2007, celebrado com a Empresa Robles Ações de Cobrança para Desenvolvimento Ltda. - ME, sendo ele o responsável pelo recebimento dos recibos emitidos pela empresa com o detalhamento das dívidas negociadas, controle dos valores recebidos e repassados ao CRF-CE, além do recebimento, guarda e posterior depósito dos cheques recebidos nas negociações, sendo o responsável ainda por todo o acompanhamento da prestação de cotas das negociações realizadas pela empresa de cobrança.
12. Aduz que foram priorizados o envio para cobrança extrajudicial pelo escritório contratado, somente daqueles títulos/CDA´s cujos valores justificavam as despesas com a referida cobrança, e que fossem potencialmente recebíveis.
13. Assim, salienta que resta comprovado que o Conselho adotou critério de seleção dos títulos encaminhados para cobrança extrajudicial, em razão de seu valor e do potencial de ser recebido.
14. Por fim, informa o fluxo da execução e fiscalização do aludido contrato, com a juntada de documentos comprobatórios.
15. Quanto ao segundo ponto questionado, alusivo à gestão deficiente no cuidado com a coisa pública ao permitir que a empresa contratada fizesse o CRF/CE receber cheques pós-datados de terceiros, referentes às dívidas negociadas pela empresa, efetuar o pagamento através dos cheques com recurso do próprio Conselho, o que constituiu infração ao art. 37 da Constituição Federal, mais precisamente aos princípios da impessoalidade, legalidade e eficiência, informa, mais uma vez, que a gestão do referido contrato era de responsabilidade do Setor de Contabilidade e Cobrança do CRF/CE.
16. Deixa claro que não havia autorização da Diretoria do conselho para que fosse efetuado o pagamento dos boletos com recursos próprios da entidade.
17. Informa que o Sr. Emirton Ferreira era o funcionário do conselho responsável pelo recebimento dos valores negociados e demais obrigações, atinentes ao citado contrato.
18. Salienta, finalmente, que não pode ser responsabilizada por atos e omissões de empregados do conselho.
19. No que se refere ao terceiro ponto questionado, sobre a gestão deficiente no cuidado com a coisa pública ao permitir que o CRF/CE recebesse recibos emitidos pela empresa contratada sem a identificação do devedor ou sem a indicação da composição do valor cobrado, o que constituiu infração ao art. 37 da Constituição Federal, mais precisamente aos princípios da impessoalidade, legalidade e eficiência, justifica que tal afirmativa não condiz com as práticas de gestão adotadas pela requerida.
20. Registra, mais uma vez, que toda a documentação referente à prestação de contas do contrato de cobrança era recebida e acompanhada pelo Sr. Emirton, que posteriormente repassava as informações para o Setor de Cobrança do CRF/CE, para as devidas anotações legais.
21. Remete cópias de comunicações internas alusivas ao mencionado contrato.
22. No tocante ao quarto e último ponto da audiência, referente à permissão conferida ao departamento jurídico do CRF/CE, que era veículo da empresa contratada, para manejar todos as etapas do processo de cobrança, inibindo as atividades de prestação de contas, situação que atentava contra o art. 37 da Constituição Federal, mais precisamente aos princípios da impessoalidade e eficiência, e os princípio da segregação das funções, que tem reconhecimento consolidado na jurisprudência do TCU desde a época do ocorrido, como se pode ver pelos Acórdão 85/2005-TCU-Plenário e 685/2005 - TCU/2ª Câmara, afirma de novo que não é a prática de gestão adotada pela requerida.
23. Informa que do montante dos títulos encaminhados à empresa de cobrança foram recuperados por ela e pelo conselho R$ 1.271.407,49, ou seja 35,1%, se considerado o valor histórico para aquelas CDA´s de R$ 3.623.310,57; ou 31,7%, se considerado o valor atualizado de R$ 4.007.286,02.
24. Registra que o único débito confirmado nos autos, consequência da ação irregular da empresa, foi de R$ 16.227,26, todavia, deixa claro que não há qualquer participação da diretoria do CRF/CE no referido prejuízo.
25. Infere que 'havia sim a efetiva gestão do contrato com a empresa de cobrança, e, que os problemas só vieram a se dar após a final da gestão da requerida à frente do CRF, o que ocorreu em 31/12/2004'.
26. Salienta que o contrato firmado entre o CRF/C e a empresa Robles tinha vigência até o início de março de 2010, já na gestão que a sucedeu no comando daquele conselho.
27. Pondera que os conselhos profissionais têm a natureza de autarquias 'sui generis', sendo mantidas com recursos próprios e não recebem subvenções ou transferências à conta do orçamento da União.
28. Aduz que, ao assumir a gestão em janeiro de 2004, empreendeu esforços no sentido de organizar e sistematizar toda a cobrança dos créditos do CRF/CE, inclusive criando o Setor de Cobrança Administrativa.
29. Com o propósito de tornar mais eficiente a cobrança dos débitos, informa que firmou, em 23 de maio de 2007, contrato de Prestação de Serviços de Cobrança Bancária com a Caixa Econômica Federal.
30. Registra que a atividade de cobrança não era manejada pelo departamento jurídico do conselho.
31. Tece ainda comentários sobre a forma de cobrança administrativa perpetrada pelo CRF/CE.
32. Ressalta que em todos os anos de gestão frente ao CRF/CE, de 2004 a 2009, com exceção do último trimestre, todas as suas prestações de contas foram aprovadas por unanimidade pelo Plenário do CRF/CE, sendo posteriormente, aprovadas pelo Plenário do Conselho Federal de Farmácia.
33. Salienta ainda a inexistência de irregularidades apontadas pelo CFF no período de sua gestão.
34. Por fim, solicita o arquivamento dos autos, ante a inexistência de irregularidades em sua gestão.
Análise das razões de justificativa apresentadas
35. Considerando as razões de justificativa apresentadas pela Senhora Marize Girão dos Santos, em confronto com a documentação apresentada, não se vislumbra prova de que tenha ocorrido a designação formal de representante da Administração para acompanhamento da execução e fiscalização do contrato de cobrança decorrente da Carta-convite 002/2007, celebrado com a Empresa Robles Ações de Cobrança para Desenvolvimento Ltda. - ME, constituindo infração ao art. 67, caput, da Lei 8.666/1993, bem assim ao disposto na jurisprudência do TCU já existente à época do fato, consubstanciada nos Acórdãos 670/2008, 100/2008, 935/2007, 555/2005, do Plenário (peça 118, p. 1-26) .
36. A simples previsão contida no regimento interno da instituição não supre a designação formal de fiscal, prevista no art. 67 da Lei 8.666/93.
37. A gestão do contrato é uma fase obrigatória para a administração e envolve alto risco na atividade de fiscalização.
38. A ausência do mencionado representante denota deficiências nos mecanismos para a boa gestão contratual.
39. Há de se convir também que a falta de designação formal por parte da administração poderia contribuir para o insucesso do contrato firmado.
40. Desse modo, entende-se cabível in casu a aplicação da multa prevista no at. 58 da Lei 8.443/92 à gestora Marize Girão dos Santos.
41. No tocante ao segundo ponto questionado, alusivo à gestão deficiente no cuidado com a coisa pública ao permitir que a empresa contratada fizesse o CRF/CE receber cheques pós-datados de terceiros, referentes às dívidas negociadas pela empresa, efetuar o pagamento através dos cheques com recurso do próprio Conselho, o que constituiu infração ao art. 37 da Constituição Federal, mais precisamente aos princípios da impessoalidade, legalidade e eficiência, informa, mais uma vez, que a gestão do referido contrato era de responsabilidade do Setor de Contabilidade e Cobrança do CRF/CE, as alegações também não devem prosperar.
42. O pagamento de cheques com recursos do próprio conselho, mesmo que em situações excepcionais, atenta contra os princípios constitucionais citado acima.
43. A senhora Marize Girão dos Santos, inobstante não ter realizado tais pagamentos, responde pelos atos perpetrados por seus subordinados, é a culpa in vigilando.
44. Assim, não deve prosperar também as razões de justificativa sobre o presente tópico, com a aplicação da multa prevista no at. 58 da Lei 8.443/92 à gestora.
45. Em relação ao terceiro ponto questionado, sobre a gestão deficiente no cuidado com a coisa pública ao permitir que o CRF/CE recebesse recibos emitidos pela empresa contratada sem a identificação do devedor ou sem a indicação da composição do valor cobrado, o que constituiu infração ao art. 37 da Constituição Federal, mais precisamente aos princípios da impessoalidade, legalidade e eficiência, não restou patente nos autos, considerando a documentação acostada na peça 118.
46. Não se vislumbra perda financeira, pela possível 'gestão deficiente'. Desse modo, acata-se a justificativa apresentada.
47. Quanto ao quarto e último ponto da audiência, referente à permissão conferida ao departamento jurídico do CRF/CE, que era veículo da empresa contratada, para manejar todos as etapas do processo de cobrança, inibindo as atividades de prestação de contas, situação que atentava contra o art. 37 da Constituição Federal, mais precisamente aos princípios da impessoalidade e eficiência, e os princípio da segregação das funções, que tem reconhecimento consolidado na jurisprudência do TCU desde a época do ocorrido, como se pode ver pelos Acórdão 85/2005-TCU-Plenário e 685/2005 - TCU/2ª Câmara, as razões apresentadas também não devem prosperar.
48. A instrução derradeira desta unidade técnica (peça 105) deixa assente, de forma cabal a omissão da exgestora, consoante trecho abaixo:
74. Diante do exposto, considerando a prescrição da pretensão punitiva do Tribunal quanto aos atos relacionados aos certames licitatórios Carta-convite 001 e 002/2007; o reconhecimento de que os atos de gestão antieconômicos ou irregulares praticados ao longo da gestão do contrato requerem a atuação do TCU; e o teor da sentença proferida pela Juíza Federal da 6ª. Vara/CE, o encaminhamento a ser proposto será a chamada em audiência da Srª Marize Girão dos Santos, exPresidente do CRF/CE, responsável pela gestão do contrato decorrente da Carta-Convite 002/2007, e do Sr. Antônio Braga Neto, exservidor do CRF/CE, mas que laborava em favor da empresa Robles Ações de Cobrança para o Desenvolvimento Ltda. - ME.  
75. A gestão do contrato decorrente da Carta-convite 002/2207 por parte da ex-Presidente foi notavelmente omissa. A empresa do antigo Assessor Jurídico do CRF/CE jamais prestou contas de suas ações à administração do Conselho.
49. No caso em apreço, há flagrante desrespeito ao princípio da segregação das funções.
50. Assim, inobstante as medidas administrativas tomadas pela Senhora Marize Girão dos Santos, à frente do CRF/CE, a fim de tornar mais eficiente a cobrança dos débitos, não devem prosperar as razões de justificativa quanto ao presente tópico, considerando que os fatos relatados atentam contra o art. 37 da Constituição Federal, mais precisamente aos princípios da impessoalidade e eficiência, e os princípio da segregação das funções, que tem reconhecimento consolidado na jurisprudência do TCU desde a época do ocorrido, como se pode ver pelos Acórdão 85/2005-TCU-Plenário e 685/2005 - TCU/2ª Câmara.
CONCLUSÃO
51. A instauração da atual TCE teve por objetivo averiguar indícios de irregularidades constatadas na gestão do CRF/CE no exercício de 2009, indícios esses que foram enumerados no relatório elaborado pelo contador do CRF/CE, Sr. Emirton F. de Souza (peça 3, p. 2731) , e nos três relatórios de auditoria realizadas em 2010 por auditoria externa (peça 3, p. 97214) .
52. Em face da análise realizada nos itens 6 - 50, restaram evidenciadas falhas na gestão do contrato decorrente da Carta-Convite 002/2007 do Conselho Regional de Farmácia no Ceará.
53. Pelo que foi apurado, não devem ser acolhidas as razões de justificativa apresentadas pela Senhora Marize Girão dos Santos, no tocante à falta de designação formal de representante da Administração para acompanhamento da execução e fiscalização do contrato de cobrança decorrente da Carta-convite 002/2007, celebrado com a Empresa Robles Ações de Cobrança para Desenvolvimento Ltda. - ME; à gestão deficiente no cuidado com a coisa pública ao permitir que a empresa contratada fizesse o CRF/CE receber cheques pós-datados de terceiros, referentes às dívidas negociadas pela empresa, efetuar o pagamento através dos cheques com recurso do próprio Conselho; e à permissão conferida ao departamento jurídico do CRF/CE, que era veículo da empresa contratada, para manejar todos as etapas do processo de cobrança, inibindo as atividades de prestação de contas.
54. Assim, com base nos posicionamentos constantes dos Acórdão 6281/2014-TCU-Primeira Câmara, e 5769/2015 - 1ª Câmara, ambos de relatoria do Min. Benjamin Zymler que defendem, no caso de afastamento do dano, e persistência de outras irregularidades sujeitas a sanção deste Tribunal, que a tomada de contas especial prossiga com o julgamento pela irregularidade das contas e aplicação de multa prevista no art. 58 da Lei 8.443/92.
55. Ademais, inexistem nos autos elementos que demonstrem sua boa-fé ou a ocorrência de outros excludentes de culpabilidade. Desse modo, suas contas devem, desde logo, ser julgadas irregulares, nos termos do art. 202, § 6º, do Regimento Interno/TCU, procedendo-se à aplicação da multa prevista no art. 58 da Lei 8.443/1992
56. Desse modo, alvitra-se que as presentes contas sejam consideradas irregulares, com base nos artigos 16, III, 'b', 19, parágrafo único, com aplicação de multa prevista no inciso I do art. 58 da Lei 8.443/92, à Senhora Marize Girão dos Santos.
57. Por derradeiro, os gestores: Antônio Fernando Pinheiro (CPF XXX.826.323-XX) , Francisco Einstein do Nascimento (CPF XXX.223.543-XX) e Maria do Socorro Nogueira Costa (XXX.077.003-XX) , citados na peça inicial e inseridos no sistema E-Tcu, como responsáveis, devem ser excluídos da presente relação processual, considerando o apurado nos autos.
PROPOSTA DE ENCAMINHAMENTO
58. Diante do exposto, submetem-se os autos á consideração superior, propondo:
I) excluir da relação processual os gestores: Antônio Fernando Pinheiro (CPF XXX.826.323-XX) , Francisco Einstein do Nascimento (CPF XXX.223.543-XX) e Maria do Socorro Nogueira Costa (XXX.077.003-XX) 
II) com fundamento nos arts. 1º, inciso I, 16, inciso III, alínea 'b' da Lei 8.443/1992 c/c os arts. 19, parágrafo único, e 23, inciso III, da mesma lei, que sejam julgadas irregulares as contas da Senhora Marize Girão dos Santos (CPF XXX.659.263-XX) ;
III) aplicar à Senhora Marize Girão dos Santos (CPF XXX.659.263-XX) , a multa prevista no art. 58, inciso I, da Lei 8.443/1992 c/c o art. 268, inciso I, do Regimento Interno, fixando-lhe o prazo de quinze dias, a contar da notificação, para que comprove, perante este Tribunal (art. 214, inciso III, alínea 'a', do Regimento Interno) , o recolhimento da dívida aos cofres do Tesouro Nacional, atualizada monetariamente desde a data do acórdão até a do efetivo recolhimento, se for paga após o vencimento, na forma da legislação em vigor.
IV) autorizar, desde logo, nos termos do art. 28, inciso II, da Lei 8.443/1992, a cobrança judicial da dívida caso não atendida a notificação;
V) autorizar, se requerido, o pagamento da dívida em 36 (trinta e seis) parcelas mensais e consecutivas, nos termos do art. 26 da Lei 8.443/1992 c/c o art. 217 do Regimento Interno, fixando- lhe o prazo de quinze dias, a contar do recebimento da notificação, para que comprove perante este Tribunal o recolhimento da primeira parcela, e de trinta dias, a contar da parcela anterior, para que comprove o recolhimento das demais parcelas, devendo incidir sobre cada valor mensal, atualizado monetariamente, os juros de mora devidos, na forma prevista na legislação em vigor;
VI) dar ciência da deliberação que vier a ser proferida ao Conselho Regional de Farmácia no Ceará e ao Conselho Federal de Farmácia." 
15.	Face a essas proposições, manifestou-se o Subprocurador-Geral Lucas Rocha Furtado à peça 125 por que os autos fossem restituídos à secretaria para que fosse refeita a audiência do Sr. Antônio Braga Neto, haja vista ter a secretaria reconhecido falha processual em encaminhar a comunicação a endereço diverso do responsável, o que teria resultado em sua revelia. Assim, discordando da proposição de prosseguimento do processo sem a apuração da responsabilidade daquele, absteve-se de pronunciar-se quanto ao mérito, opinando pelo retorno do processo para o refazimento da audiência.
16.	Em Despacho de peça 126, acolhendo a proposição preliminar do Ministério Público/TCU, determinei a restituição dos autos àquela Secex/CE, com vistas ao saneamento.
17.	Assim feito, retornaram os autos com proposições de mérito alusivas aos dois responsáveis ouvidos em audiência, conforme peça 143, cujas proposições receberam anuência do diretor e do titular da referida unidade instrutiva (peças 144/145) . Transcrevo o teor da referida instrução, na íntegra, em que pese a repetição da análise efetuada quanto à gestora, procedida na instrução anterior, apenas procedendo com ajustes de forma considerados pertinentes:
"INTRODUÇÃO
Trata-se de tomada de contas especial instaurada pelo Conselho Federal de Farmácia (CFF) no âmbito do Processo Administrativo CFF 2.533/2010, em desfavor da Srª Marize Girão dos Santos, na condição de expresidente do Conselho Regional de Farmácia no Ceará (CRF/CE) , do Sr. Francisco Einstein do Nascimento, exvice-presidente do CRF/CE, do Sr. Antônio Fernando Pinheiro, exdiretor-tesoureiro do CRF/CE e da Srª Maria do Socorro Nogueira Costa, exsecretária-geral do CRF/CE, em razão de indícios de irregularidades apontadas no biênio 2008/2009 (peça 8, p. 62-78) .
HISTÓRICO
2.	Examina-se, nesta oportunidade, o resultado das audiências dos gestores responsáveis, em decorrência da instrução contida na peça 105, conforme irregularidades mencionadas a seguir:
Diante do exposto, submetemos os autos à consideração superior, propondo determinar a audiência dos seguintes responsáveis, com fundamento no art. 43, inciso II, da Lei 8.443/92, c/c o art. 250, inciso IV, do Regimento Interno/TCU, a fim de que, no prazo de quinze dias, apresentem razões de justificativa para as ocorrências descritas abaixo, devendo a Secex/CE remeter cópia da instrução e desta deliberação em anexo aos ofícios de audiência:
a) Srª Marize Girão dos Santos, exPresidente do CRF/CE:
a.1) não designação formal de representante da Administração para acompanhamento da execução e fiscalização do contrato de cobrança decorrente da Carta-convite 002/2007, celebrado com a Empresa Robles Ações de Cobrança para Desenvolvimento Ltda. - ME, constituindo infração ao art. 67, caput, da Lei 8.666/1993, bem assim ao disposto na jurisprudência do TCU já existente à época do fato, consubstanciada nos Acórdãos 670/2008, 100/2008, 935/2007, 555/2005, do Plenário;
a.2) gestão deficiente no cuidado com a coisa pública ao permitir que a empresa contratada fizesse o CRF/CE receber cheques pós-datados de terceiros, referentes às dívidas negociadas pela empresa, efetuar o pagamento através dos cheques com recurso do próprio Conselho, o que constituiu infração ao art. 37 da Constituição Federal, mais precisamente aos princípios da impessoalidade, legalidade e eficiência;
a.3) gestão deficiente no cuidado com a coisa pública ao permitir que o CRF/CE recebesse recibos emitidos pela empresa contratada sem a identificação do devedor ou sem a indicação da composição do valor cobrado, o que constituiu infração ao art. 37 da Constituição Federal, mais precisamente aos princípios da impessoalidade, legalidade e eficiência; 
a.4) permitir que o departamento jurídico do CRF/CE, que era veículo da empresa contratada, manejasse todos as etapas do processo de cobrança, inibindo as atividades de prestação de contas, situação que atentava contra o art. 37 da Constituição Federal, mais precisamente aos princípios da impessoalidade e eficiência, e os  princípio da segregação das funções, que tem reconhecimento consolidado na jurisprudência do TCU desde a época do ocorrido, como se pode ver pelos Acórdão 85/2005-TCU-Plenário e 685/2005 - TCU/2ª Câmara.
b) Sr. Antônio Braga Neto, Assessor do Departamento Jurídico do CRF/CE:
b.1) assinar como mandatário da Empresa Robles Ações de Cobrança para Desenvolvimento Ltda. - ME, em papel timbrado da própria empresa, recibos de quitação decorrentes de negociações feitas pela empresa, enquanto exercia cargo na Administração do CRF/CE, o que constituiu infração ao art. 37 da Constituição Federal, mais precisamente aos princípios da impessoalidade, legalidade e eficiência.
3.	É importante mencionar a conclusão do parecer do douto representante do MP/TCU, ao se manifestar nos presentes autos (peça 108) , verbis:
Diante do exposto, este representante do Ministério Público junto ao TCU manifesta-se de acordo com a essência da proposta de encaminhamento apresentada pela Secex/CE às páginas 14-15 da peça 105, a qual teve a anuência do secretário substituto daquela unidade técnica à peça 106, ressalvando, no entanto, que, por faltar a esta tomada de contas especial os pressupostos de constituição e desenvolvimento, deve ela ser convertida em representação, para que dessa forma se processem as audiências alvitradas pela referida unidade técnica.
4.	Do mesmo modo, registre-se a seguir a conclusão do último Despacho do Exmº Ministro-Relator Augusto Sherman, consignado à peça 109:
12.	 Feito esse resumo dos fatos, das medidas apuratórias até aqui adotadas, e das propostas, consigno que acolho o pronunciamento da Secex/CE, e, assim, determino, preliminarmente, com fundamento nos arts. 10, § 1º, e 11 da Lei 8.443/1992, a realização das audiências alvitradas à peça 105. 
13.	 Quanto à conversão ou não da tomada de contas especial em representação, ventilada pelo nobre Subprocurador-Geral, entendo que se trata de questão a ser eventualmente decidida por ocasião da deliberação de mérito pelo Tribunal, se acaso não forem acolhidas as razões de justificativa a serem apresentadas pelos responsáveis, e se esse não acolhimento resultar em proposição de aplicação de sanção, como ocorreu no precedente mencionado a respeito da medida processual adotada por ocasião do Acórdão 1.723/2009-P, merecendo destaque, entretanto, que a jurisprudência é controversa quanto ao tema, apresentando entendimentos contrários ao ventilado pelo representante do Ministério Público neste feito. Cito como exemplo os posicionamentos constantes dos Acórdão 6281/2014-TCU-Primeira Câmara, e 5769/2015 - 1ª Câmara, ambos de relatoria do Min. Benjamin Zymler que defendem, no caso de afastamento do dano, e persistência de outras irregularidades sujeitas a sanção deste Tribunal, que a tomada de contas especial prossiga com o julgamento pela irregularidade das contas e aplicação de multa prevista no art. 58.
14.	 Dessarte, feitas essas considerações, retornem-se os autos à secretaria para realização das audiências. Em face do tempo já decorrido desde a autuação dos autos sem deliberação do Tribunal, face às medidas saneadoras que se tornaram necessárias, determino à secretaria que procure atuar de forma a conferir maior celeridade processual a este feito.
6.	A peça 118, encaminhada por Marize Girão dos Santos, compõe a resposta às audiências efetivadas.
7.	A audiência do Senhor Antônio Braga Neto (CPF XXX.300.023-XX) , Assessor do Departamento Jurídico do CRF/CE, foi encaminhada ao endereço do Conselho Regional de Farmácia no Ceará (peças 113 e 117) , quando deveria ter sido enviada ao endereço constante na base da Receita Federal (peça 104) . É importante consignar que o mesmo permaneceu revel, devendo o processo prosseguir o seu curso, a teor do art. 12, § 3º, da Lei 8.443/92.
8.	Considerando que o nome do Senhor Antônio Braga Neto não constava na peça exordial, nem foi incluído no rol dos responsáveis no sistema E-TCU, e também não foi ouvido em seu endereço constante na base da Receita Federal, aliado ao custo de uma nova comunicação e ao teor das falhas a ele atribuídas, entendeu-se mais prudente pelo prosseguimento dos autos, sem a imputação de multa ao referido responsável.
9.	No que tange ao primeiro ponto questionado, relativo à não designação formal de representante da Administração para acompanhamento da execução e fiscalização do contrato de cobrança decorrente da Carta-convite 002/2007, a Senhora Marize Girão dos Santos declarou que a gestão financeira do Conselho Regional de Farmácia no Ceará é de competência do Tesoureiro, conforme artigo 24 do Regimento Interno da entidade.
10. Adicionalmente mencionou que o Sr. Emirton Ferreira, contratado pelo CRF/CE desde 1/9/2002 na função de gerente operacional, foi nomeado, em janeiro de 2004, Assessor Contábil, passando a responder também pela contabilidade da instituição. Mais adiante, salientou que referido assessor contábil verbis:
Foi designado pela Diretoria para realizar o acompanhamento da execução e fiscalização do contrato de cobrança decorrente da Carta-convite 002/2007, celebrado com a Empresa Robles Ações de Cobrança para Desenvolvimento Ltda. - ME, sendo ele o responsável pelo recebimento dos recibos emitidos pela empresa com o detalhamento das dívidas negociadas, controle dos valores recebidos e repassados ao CRF-CE, além do recebimento, guarda e posterior depósito dos cheques recebidos nas negociações, sendo o responsável ainda por todo o acompanhamento da prestação de cotas das negociações realizadas pela empresa de cobrança.
11. Aduziu que foram priorizados o envio para cobrança extrajudicial pelo escritório contratado, somente daqueles títulos/CDA´s cujos valores justificavam as despesas com a referida cobrança, e que fossem potencialmente recebíveis. Assim, salientou que restou comprovado que o Conselho adotou critério de seleção dos títulos encaminhados para cobrança extrajudicial, em razão de seu valor e do potencial de ser recebido. Por fim, informou o fluxo da execução e fiscalização do aludido contrato, com a juntada de documentos comprobatórios.
12. Quanto ao segundo ponto questionado, alusivo à gestão deficiente no cuidado com a coisa pública ao permitir que a empresa contratada fizesse o CRF/CE receber cheques pós-datados de terceiros, referentes às dívidas negociadas pela empresa, fosse efetuado o pagamento através dos cheques com recurso do próprio Conselho, o que constituiu infração ao art. 37 da Constituição Federal, mais precisamente aos princípios da impessoalidade, legalidade e eficiência, informou, mais uma vez, que a gestão do referido contrato era de responsabilidade do Setor de Contabilidade e Cobrança do CRF/CE.
13. Deixou claro que não havia autorização da Diretoria do conselho para que fosse efetuado o pagamento dos boletos com recursos próprios da entidade. 	Informou que o Sr. Emirton Ferreira era o funcionário do conselho responsável pelo recebimento dos valores negociados e demais obrigações, atinentes ao citado contrato e que não poderia ser responsabilizada por atos e omissões de empregados do conselho.
14. No que se refere ao terceiro ponto questionado, sobre a gestão deficiente no cuidado com a coisa pública ao permitir que o CRF/CE recebesse recibos emitidos pela empresa contratada sem a identificação do devedor ou sem a indicação da composição do valor cobrado, o que seria infração ao art. 37 da Constituição Federal, mais precisamente aos princípios da impessoalidade, legalidade e eficiência, justificou que tal afirmativa não condizia com as práticas de gestão adotadas pela requerida.
15. Registrou, mais uma vez, que toda a documentação referente à prestação de contas do contrato de cobrança era recebida e acompanhada pelo Sr. Emirton, que posteriormente repassava as informações para o Setor de Cobrança do CRF/CE, para as devidas anotações legais. 	 Remeteu cópias de comunicações internas alusivas ao mencionado contrato.
16. No tocante ao quarto e último ponto da audiência, referente à permissão conferida ao departamento jurídico do CRF/CE, que era veículo da empresa contratada, para manejar todos as etapas do processo de cobrança, inibindo as atividades de prestação de contas, situação que atentava contra o art. 37 da Constituição Federal, mais precisamente aos princípios da impessoalidade e eficiência, e os princípio da segregação das funções, que tem reconhecimento consolidado na jurisprudência do TCU desde a época do ocorrido, como se pode ver pelos Acórdão 85/2005-TCU-Plenário e 685/2005 - TCU/2ª Câmara, afirma de novo que não é a prática de gestão adotada pela requerida.
17. Informou que do montante dos títulos encaminhados à empresa de cobrança foram recuperados por ela e pelo conselho R$ 1.271.407,49, ou seja 35,1%, se considerado o valor histórico para aquelas CDA´s de R$ 3.623.310,57; ou 31,7%, se considerado o valor atualizado de R$ 4.007.286,02. 	Registrou que o único débito confirmado nos autos, consequência da ação irregular da empresa, foi de R$ 16.227,26, todavia, deixou claro que não houve qualquer participação da diretoria do CRF/CE no referido prejuízo. 
18. Inferiu que 'havia sim a efetiva gestão do contrato com a empresa de cobrança, e, que os problemas só vieram a se dar após a final da gestão da requerida à frente do CRF, o que ocorreu em 31/12/2004'. 	Salientou que o contrato firmado entre o CRF/CE e a empresa Robles tinha vigência até o início de março de 2010, já na gestão que a sucedeu no comando daquele conselho.
19. Ponderou que os conselhos profissionais têm a natureza de autarquias 'sui generis', sendo mantidas com recursos próprios e não recebem subvenções ou transferências à conta do orçamento da União. Aduziu que, ao assumir a gestão em janeiro de 2004, empreendeu esforços no sentido de organizar e sistematizar toda a cobrança dos créditos do CRF/CE, inclusive criando o Setor de Cobrança Administrativa.
20. Com o propósito de tornar mais eficiente a cobrança dos débitos, informou que firmou, em 23 de maio de 2007, contrato de Prestação de Serviços de Cobrança Bancária com a Caixa Econômica Federal. Registrou que a atividade de cobrança não era manejada pelo departamento jurídico do conselho.
21. Teceu ainda comentários sobre a forma de cobrança administrativa perpetrada pelo CRF/CE. Ressaltou que em todos os anos de gestão frente ao CRF/CE, de 2004 a 2009, com exceção do último trimestre, todas as suas prestações de contas foram aprovadas por unanimidade pelo Plenário do CRF/CE, sendo posteriormente, aprovadas pelo Plenário do Conselho Federal de Farmácia.
22. Salientou ainda a inexistência de irregularidades apontadas pelo CFF no período de sua gestão. Por fim, solicitou o arquivamento dos autos, ante a inexistência de irregularidades em sua gestão.
23. Em análise às presentes justificativas, o auditor destacou que a responsável não apresentou prova de que tenha ocorrido a designação formal de representante da Administração para acompanhamento da execução e fiscalização do contrato de cobrança decorrente da Carta-convite 002/2007, celebrado com a Empresa Robles Ações de Cobrança para Desenvolvimento Ltda. - ME, constituindo infração ao art. 67, caput, da Lei 8.666/1993, bem assim ao disposto na jurisprudência do TCU já existente à época do fato, consubstanciada nos Acórdãos 670/2008, 100/2008, 935/2007, 555/2005, do Plenário (peça 118, p. 1-26) .
24. Destacou-se que a simples previsão contida no regimento interno da instituição não supre a designação formal de fiscal, prevista no art. 67 da Lei 8.666/93, eis que a gestão do contrato é uma fase obrigatória para a administração e envolve alto risco na atividade de fiscalização.
25. A ausência do mencionado representante denota deficiências nos mecanismos para a boa gestão contratual, havendo de se convir também que a falta de designação formal por parte da administração poderia contribuir para o insucesso do contrato firmado. Desse modo, entendeu-se cabível in casu a aplicação da multa prevista no at. 58 da Lei 8.443/92 à gestora Marize Girão dos Santos.
26. No tocante ao segundo ponto questionado, alusivo à gestão deficiente no cuidado com a coisa pública ao permitir que a empresa contratada fizesse o CRF/CE receber cheques pós-datados de terceiros, referentes às dívidas negociadas pela empresa, efetuar o pagamento através dos cheques com recurso do próprio Conselho, o que constituiu infração ao art. 37 da Constituição Federal, mais precisamente aos princípios da impessoalidade, legalidade e eficiência, informa, mais uma vez, que a gestão do referido contrato era de responsabilidade do Setor de Contabilidade e Cobrança do CRF/CE, as alegações também não devem prosperar.
27. O pagamento de cheques com recursos do próprio conselho, mesmo que em situações excepcionais, atenta contra os princípios constitucionais citado acima. 	A senhora Marize Girão dos Santos, inobstante não ter realizado tais pagamentos, responde pelos atos perpetrados por seus subordinados, é a culpa in vigilando, razão pela qual não deve prosperar também as razões de justificativa sobre o presente tópico, com a aplicação da multa prevista no at. 58 da Lei 8.443/92 à gestora.
28. Em relação ao terceiro ponto questionado, sobre a gestão deficiente no cuidado com a coisa pública ao permitir que o CRF/CE recebesse recibos emitidos pela empresa contratada sem a identificação do devedor ou sem a indicação da composição do valor cobrado, o que constituiu infração ao art. 37 da Constituição Federal, mais precisamente aos princípios da impessoalidade, legalidade e eficiência, não restou patente nos autos, considerando a documentação acostada na peça 118. Entendeu o auditor que não se vislumbrou perda financeira, pela possível 'gestão deficiente', acatando-se a justificativa apresentada.
29. Quanto ao quarto e último ponto da audiência, referente à permissão conferida ao departamento jurídico do CRF/CE, que era veículo da empresa contratada, para manejar todos as etapas do processo de cobrança, inibindo as atividades de prestação de contas, situação que atentava contra o art. 37 da Constituição Federal, mais precisamente aos princípios da impessoalidade e eficiência, e os princípio da segregação das funções, que tem reconhecimento consolidado na jurisprudência do TCU desde a época do ocorrido, como se pode ver pelos Acórdão 85/2005-TCU-Plenário e 685/2005 - TCU/2ª Câmara, as razões apresentadas também não devem prosperar.
30. A instrução derradeira desta unidade técnica (peça 105) deixa assente, de forma cabal a omissão da exgestora, consoante trecho abaixo:
74. Diante do exposto, considerando a prescrição da pretensão punitiva do Tribunal quanto aos atos relacionados aos certames licitatórios Carta-convite 001 e 002/2007; o reconhecimento de que os atos de gestão antieconômicos ou irregulares praticados ao longo da gestão do contrato requerem a atuação do TCU; e o teor da sentença proferida pela Juíza Federal da 6ª. Vara/CE, o encaminhamento a ser proposto será a chamada em audiência da Srª Marize Girão dos Santos, exPresidente do CRF/CE, responsável pela gestão do contrato decorrente da Carta-Convite 002/2007, e do Sr. Antônio Braga Neto, exservidor do CRF/CE, mas que laborava em favor da empresa Robles Ações de Cobrança para o Desenvolvimento Ltda. - ME.  
75. A gestão do contrato decorrente da Carta-convite 002/2207 por parte da ex Presidente foi notavelmente omissa. A empresa do antigo Assessor Jurídico do CRF/CE jamais prestou contas de suas ações à administração do Conselho.
31. No caso em apreço, segundo o exame realizado houve flagrante desrespeito ao princípio da segregação das funções. Assim, inobstante as medidas administrativas tomadas pela Srª Marize Girão dos Santos, à frente do CRF/CE, a fim de tornar mais eficiente a cobrança dos débitos, não deviam prosperar as razões de justificativa quanto ao presente tópico, considerando que os fatos relatados atentam contra o art. 37 da Constituição Federal, mais precisamente aos princípios da impessoalidade e eficiência, e os princípio da segregação das funções, que tem reconhecimento consolidado na jurisprudência do TCU desde a época do ocorrido, como se pode ver pelos Acórdão 85/2005-TCU-Plenário e 685/2005 - TCU/2ª Câmara.
32. Ao final a proposta sugerida foi pela exclusão processual dos Srs. Antônio Fernando Pinheiro (CPF XXX.826.323-XX) , Francisco Einstein do Nascimento (CPF XXX.223.543-XX) e Maria do Socorro Nogueira Costa (XXX.077.003-XX) e julgamento das contas, pela irregularidade com aplicação de multa, da Srª Marize Girão dos Santos.
33. Remetidos os autos à consideração do MPC-TCU, ponderou-se que o despacho do E. Ministro-Relator não fora atendido na íntegra, no tocante à realização da audiência do Sr. Antônio Braga Neto (CPF XXX.300.023-XX) (peça 125) , proposta esta acolhida pelo Ministro-Relator Augusto Sherman (peça 126) .
EXAME TÉCNICO
34. Os autos se referem à tomada de contas especial em desfavor de agentes públicos oriundos do Conselho Regional de Farmácia sediado no Estado do Ceará face a supostas irregularidades na gestão do biênio 2008/2009.
35. Na etapa precedente, ouviu-se em audiência a Srª Marize Girão dos Santos, cuja alegações de defesa foram parcialmente rejeitadas. Nesta etapa, propôs-se a audiência do Sr. Antônio Braga Neto, consoante determinação do E. Ministro-Relator.
36. Ato contínuo, a Secex/CE expediu o Ofício 0832/2018-TCU, de 2/5/2018 (peça 130) , acerca da assinatura do Sr. Antônio Braga Neto como mandatário da Empresa Robles Ações de Cobrança para o Desenvolvimento Ltda. - ME, em papel timbrado da própria empresa, recibos de quitação decorrentes de negociações feitas pela empresa, enquanto exercia cargo na Administração do CRF/CE, o que constituiu infração ao art. 37 da Constituição Federal, mais precisamente aos princípios da impessoalidade, legalidade e eficiência. A resposta apresentada pelo responsável se encontra às peças 139-140. 
37. Em síntese, o responsável historiou os fatos antecedentes à determinação do Ministro-Relator relacionados a sua audiência. Declarou que a ocorrência se refere ao recebimento por parte da empresa de cobrança (R$ 16.227,26) , os quais não foram repassados ao contratante, fato este que não teria ocorrido com a participação de nenhum membro da Administração do CRF/CE.
38. Acerca do valor em si, defendeu que teria havido prescrição consoante exame contido na peça 105, item 61, visto que, segundo informações por ele apresentadas, a data da ocorrência seria 23/2/2007, que corresponderia à data da licitação tida como viciada e a consequente assinatura do contrato dela decorrente (peça 140, p. 3) . 
39. No tocante aos fatos a ele imputados, confirmou que trabalhou recebendo de maneira informal pelos serviços prestados junto ao Escritório Epifânio de Carvalho Advogados Associados, mas não na empresa Robles Ações de Cobrança. Enfatizou que se houve algum ato do justificante que tenha ferido o princípio da impessoalidade e da moralidade, não o foi de forma dolosa, mas por meras falhas que não se constituem ato improbo. 
40. Quanto à participação junto aos quadros do CRF-CE, informou que a prestação de serviços somente ocorreu no ano de 2009, no período compreendido entre 2/1 a 31/12/2009. Ao final de sua defesa, solicitou o arquivamento da presente TCE.
41. Como se observa, o responsável limitou-se a negar a ocorrência do duplo vínculo trabalhista em relação ao CRF/CE e a empresa contratada para cobrar a dívida ativa oriunda do conselho. Compulsando os sistemas disponíveis neste Tribunal, observa-se que o Sr. Epifânio de Carvalho efetivamente possui escritório de advogados, sendo este mesmo senhor sócio da Robles Ações de Cobrança para o Desenvolvimento Ltda. (peça 142) . 
42. Em suas alegações de defesa, o responsável declara textualmente que apenas prestara serviços de advogado de maneira informal para o escritório do Sr. Epifânio de Carvalho (Epifânio de Carvalho Associados S/C) , contudo não explicou as razões pela qual sua assinatura foi localizada em documento de quitação para com o CRF/CE oriundos em papel timbrado da Robles Ações de Cobrança para o Desenvolvimento Ltda. Logo, é factível presumir que na verdade o vínculo jurídico não existia em relação ao escritório Epifânio de Carvalho Associados S/C, mas efetivamente com a empresa contratada pelo CRF/CE (Robles Ações de Cobrança para o Desenvolvimento Ltda.) .
43. A ação - de ocultação do verdadeiro vínculo empregatício, mesmo que informal - demonstra a intenção dissimulada e intencional de atuar nas duas frentes da ação de cobrança, tanto em relação ao CRF/CE quanto por parte da empresa contratada, obtendo vantagens de ambas. Por outro lado, revela má fé e indício da prática de crime de advocacia administrativa contido no art. 321 do CP, na medida que sabia do impedimento notório da sua atuação nas duas frentes de trabalho, inclusive na condição de advogado que desempenhava. 
art. 321 - Patrocinar, direta ou indiretamente, interesse privado perante a administração pública, valendo-se da qualidade de funcionário:
Pena - detenção, de um a três meses, ou multa.
Parágrafo único - Se o interesse é ilegítimo:
Pena - detenção, de três meses a um ano, além da multa.
44. E tanto é assim que compulsando o Sistema Rais do MTE não se localizou nenhum vínculo trabalhista face as duas empresas, o que invalida a informação apresentada da existência de vínculo quanto ao Escritório Epifânio de Carvalho Associados S/C e corrobora a ocultação de atuação em referência à Robles Ações de Cobrança para o Desenvolvimento Ltda. Em consulta ao Sistema CPF da Receita Federal identificou-se que o Sr. Epifânio de Carvalho possuía a condição de sócio administrador tanto no Escritório Epifânio de Carvalho Associados S/C como também na Robles Ações de Cobrança para o Desenvolvimento Ltda. (peça 141) .
45. Diante do exposto, propõe-se o julgamento pela irregularidade das contas e aplicação de multa ao presente responsável.
CONCLUSÃO
46. A instauração da atual TCE teve por objetivo averiguar indícios de irregularidades constatadas na gestão do CRF/CE no exercício de 2009, indícios esses que foram enumerados no relatório elaborado pelo contador do CRF/CE, Sr. Emirton F. de Souza (peça 3, p. 2731) , e nos três relatórios de auditoria realizadas em 2010 por auditoria externa (peça 3, p. 97214) .
47. Em face da análise realizada nos itens 6 - 50, restaram evidenciadas falhas na gestão do contrato decorrente da Carta-Convite 002/2007 do Conselho Regional de Farmácia no Ceará.
48. Pelo que foi apurado, não devem ser acolhidas as razões de justificativa apresentadas pela Senhora Marize Girão dos Santos, no tocante à falta de designação formal de representante da Administração para acompanhamento da execução e fiscalização do contrato de cobrança decorrente da Carta-convite 002/2007, celebrado com a Empresa Robles Ações de Cobrança para Desenvolvimento Ltda. - ME; à gestão deficiente no cuidado com a coisa pública ao permitir que a empresa contratada fizesse o CRF/CE receber cheques pós-datados de terceiros, referentes às dívidas negociadas pela empresa, efetuar o pagamento através dos cheques com recurso do próprio Conselho; e à permissão conferida ao departamento jurídico do CRF/CE, que era veículo da empresa contratada, para manejar todos as etapas do processo de cobrança, inibindo as atividades de prestação de contas.
49. Assim, baseia-se nos posicionamentos constantes dos Acórdão 6281/2014-TCU-Primeira Câmara, e 5769/2015 - 1ª Câmara, ambos de relatoria do Min. Benjamin Zymler que defendem, no caso de afastamento do dano, e persistência de outras irregularidades sujeitas a sanção deste Tribunal, que a tomada de contas especial prossiga com o julgamento pela irregularidade das contas e aplicação de multa prevista no art. 58 da Lei 8.443/92.
50. Ademais, inexistem nos autos elementos que demonstrem sua boa-fé ou a ocorrência de outros excludentes de culpabilidade. Desse modo, suas contas devem, desde logo, ser julgadas irregulares, nos termos do art. 202, § 6º, do Regimento Interno/TCU, procedendo-se à aplicação da multa prevista no art. 58 da Lei 8.443/1992
51. Desse modo, alvitra-se que as presentes contas sejam consideradas irregulares, com base nos artigos 16, III, 'b', 19, parágrafo único, com aplicação de multa prevista no inciso I do art. 58 da Lei 8.443/92, à Senhora Marize Girão dos Santos (CPF XXX.659.263-XX) e ao Sr. Antônio Braga Neto (CPF XXX.826.323-XX) .
57. Adicionalmente, propõe-se a exclusão da responsabilidade processual dos Srs. Francisco Einstein do Nascimento (CPF XXX.223.543-XX) , Antônio Fernando Pinheiro (CPF XXX.826.323-XX) e Maria do Socorro Nogueira Costa (XXX.077.003-XX) , citados na peça inicial e inseridos no sistema E-TCU, como responsáveis. 
PROPOSTA DE ENCAMINHAMENTO
58. Diante do exposto, submetem-se os autos á consideração superior, propondo:
I) excluir da relação processual os gestores: Francisco Einstein do Nascimento (CPF XXX.223.543-XX) , Maria do Socorro Nogueira Costa (XXX.077.003-XX) e Antônio Fernando Pinheiro (CPF XXX.826.323-XX) ;
II) com fundamento nos arts. 1º, inciso I, 16, inciso III, alínea 'b' da Lei 8.443/1992 c/c os arts. 19, parágrafo único, e 23, inciso III, da mesma lei, que sejam julgadas irregulares as contas da Srª Marize Girão dos Santos (CPF XXX.659.263-XX) e do Sr. Antônio Braga Neto (CPF 659.300.02304) ;
III) aplicar à Srª Marize Girão dos Santos (CPF XXX.659.263-XX) e ao Sr. Antônio Braga Neto (CPF 659.300.02304) , a multa prevista no art. 58, inciso I, da Lei 8.443/1992 c/c o art. 268, inciso I, do Regimento Interno, fixando-lhe o prazo de quinze dias, a contar da notificação, para que comprovem, perante este Tribunal (art. 214, inciso III, alínea 'a', do Regimento Interno) , o recolhimento da dívida aos cofres do Tesouro Nacional, atualizada monetariamente desde a data do acórdão até a do efetivo recolhimento, se for paga após o vencimento, na forma da legislação em vigor.
IV) autorizar, desde logo, nos termos do art. 28, inciso II, da Lei 8.443/1992, a cobrança judicial da dívida caso não atendida a notificação;
V) autorizar, se requerido, o pagamento da dívida em 36 (trinta e seis) parcelas mensais e consecutivas, nos termos do art. 26 da Lei 8.443/1992 c/c o art. 217 do Regimento Interno, fixando- lhe o prazo de quinze dias, a contar do recebimento da notificação, para que comprove perante este Tribunal o recolhimento da primeira parcela, e de trinta dias, a contar da parcela anterior, para que comprove o recolhimento das demais parcelas, devendo incidir sobre cada valor mensal, atualizado monetariamente com os devidos acréscimos legais, na forma prevista na legislação em vigor;
VI) dar ciência da deliberação que vier a ser proferida ao Conselho Regional de Farmácia no Ceará e ao Conselho Federal de Farmácia." 
18.	O Ministério Público/TCU, neste feito representado pelo Subprocurador-Geral Lucas Rocha Furtado, manifestou-se à peça 146 nos termos seguintes:
"Trata-se de tomada de contas especial instaurada por determinação do Conselho Federal de Farmácia - CFF ante indícios de danos aos cofres do Conselho Regional de Farmácia no Ceará - CRF/CE que teriam ocorrido no biênio 2008-2009.
Por meio de despacho exarado à peça 109, V. Exª, reconhecendo que o débito originalmente apontado nesta TCE restou descaracterizado, determinou fossem realizadas as audiências da Srª Marize Girão dos Santos e do Sr. Antônio Braga Neto, presidente e assessor jurídico do CRF/CE à época dos fatos, a fim de que apresentassem suas razões de justificativa quanto às irregularidades não danosas remanescentes no caso presente.
Concluindo que as razões de justificativa trazidas aos autos pelos referidos gestores não logram afastar as aludidas irregularidades, a Secex/CE propõe ao Tribunal, em essência, sejam as contas daqueles gestores julgadas irregulares, aplicando-se a cada um deles a multa prevista no artigo 58, inciso I, da Lei 8.443/1992 (páginas 8-9 da peça 143, com anuência dos dirigentes daquela unidade técnica às peças 144 e 145) .
- II -
Entendo, posicionando-me, assim, de acordo com a Secex/CE, que, de fato, os elementos apresentados pela Srª Marize Girão dos Santos e pelo Sr. Antônio Braga Neto não descaracterizam as irregularidades que lhes são atribuídas neste feito, em razão do que devem aqueles gestores ser apenados com multa.
No entanto, insisto na proposta que fiz em parecer lançado à peça 108, no sentido de que, tendo restado descaracterizado o débito originalmente apontado nesta tomada de contas especial, carece ela, então, dos pressupostos de constituição e desenvolvimento, situação que reclama sua conversão em representação, para que, dessa forma, sejam tratadas as irregularidades não danosas remanescentes no caso em tela.
Em situações nas quais se constata, depois de instaurada a tomada de contas especial, subsistirem apenas irregularidades que não envolvam dano ao erário, venho perfilhando o entendimento que orientou a prolação do Acórdão 1723/2009-TCU-Plenário. Naquela oportunidade, ao constatar que havia sido elidido o débito que se apurava em sede de tomada de contas especial derivada de fiscalização, mas remanescido irregularidade não danosa, o Tribunal decidiu retornar o processo à sua natureza original para, assim, apenas aplicar ao responsável a multa prevista no artigo 58 da Lei 8.443/1992, sem julgamento de contas. Situação análoga à verificada no caso presente - processo originariamente autuado como tomada de contas especial - também foi expressamente considerada na declaração de voto do Ministro-Substituto Weder de Oliveira, relator do feito em que se proferiu a referida deliberação do TCU: 'Se a tomada de contas especial originou-se da conversão de outro processo, que se reconheça a natureza inicial. Se se trata de processo autônomo (ou seja, TCE desde a origem) que passe a ser conhecido como representação, cuja finalidade é exatamente a de apurar ilegalidades'.
Observo que a conversão desta tomada de contas especial em representação não constitui, de maneira nenhuma, mera formalidade. No meu entender, essa medida se revela de todo correta e justa, pois é de se convir que a possibilidade de haver desfechos distintos para um mesmo caso tão somente em razão da natureza do processo fere os princípios da razoabilidade, da isonomia e da instrumentalidade das formas. Em outras palavras, a uma mesma irregularidade devem corresponder as mesmas sanções, independentemente do tipo de processo de controle externo em que essa irregularidade é tratada. Assim, se, em sede, digamos, de uma representação, uma determinada irregularidade acarreta, para o responsável, apenas a aplicação de multa, não faz sentido nenhum que, em sede de tomada de contas especial, seja o responsável, por essa mesmíssima irregularidade, sancionado com multa cumulada com a pena de inelegibilidade decorrente da aplicação do que dispõem, em combinação, o artigo 91 da Lei 8.443/1992 e os artigos 1°, inciso I, alínea 'g', e 3°, Lei Complementar 64/1990.
- III -
Diante do exposto, este representante do Ministério Público junto ao TCU propõe que esta tomada de contas especial seja convertida em representação, que as razões de justificativa apresentadas pela Srª Marize Girão dos Santos e pelo Sr. Antônio Braga Neto sejam rejeitadas e que seja aplicada, a cada um daqueles gestores do Conselho Regional de Farmácia no Ceará - CRF/CE, a multa prevista no artigo 58, inciso II, da Lei 8.443/1992." 
É o relatório.

8.1. Bruno Luis Magalhaes Ellery (24636/OAB-CE) e outros, representando Conselho Regional de Farmácia do Estado do Ceará.

Subprocurador-Geral Lucas Rocha Furtado.

TOMADA DE CONTAS ESPECIAL INSTAURADA PELO CONSELHO REGIONAL DE FARMÁCIA. IRREGULARIDADES NA CONTRATAÇÃO DE SERVIÇO DE COBRANÇA DE CERTIFICADOS DA DÍVIDA ATIVA. INEXISTÊNCIA DO DANO APONTADO INICIALMENTE. OUTRAS IRREGULARIDADES CONSTATADAS. AUDIÊNCIAS. MULTA.

TOMADA DE CONTAS ESPECIAL (TCE)

Secretaria de Controle Externo de Tomada de Contas Especial (SecexTCE).

Trata-se de tomada de contas especial instaurada pelo Conselho Federal de Farmácia em virtude de supostas irregularidades praticadas no âmbito do Conselho Regional de Farmácia do Estado do Ceará, dentre as quais indício de dano decorrente da cobrança de títulos da dívida ativa por parte de escritório terceirizado contratado para a cobrança judicial e extrajudicial dos Certificados da Dívida Ativa (CDA) daquele regional.
I
Como visto no relatório precedente, suspeitava-se, inicialmente, que teria havido prejuízo da ordem de R$ 3 milhões em razão da ausência de cobrança e devolução dos referidos títulos pela empresa contratada. No entanto, após exame inicial, a secretaria alvitrou o arquivamento do feito, em face da dificuldade na quantificação do dano efetivamente ocorrido.
Acolhendo proposição do Ministério Público, determinei a realização de inspeção com vistas à melhor apuração dos fatos reportados. Retornaram então novamente os autos com proposição de arquivamento, fundamentado, à ocasião, no disposto na Súmula 187 deste Tribunal. Esse encaminhamento contou com o aval do representante do Ministério Público, o Subprocurador-Geral Lucas Rocha Furtado.
Em dissonância com os encaminhamentos alvitrados, proferi despacho no qual observei que o débito era atribuído ao fato de que os originais dos títulos executivos que perfaziam a dívida ativa da entidade, documentos esses aptos a se proceder à execução judicial de dívida, haviam sido entregues à empresa de cobrança, para suas atividades de cobrança entre 2006 e 2009, sem devolução ao término do contrato, não se tendo efetuado, pelos dirigentes, qualquer medida de cautela e prestação de contas desses títulos entregues à terceirizada, conforme registrado em relatório do Conselheiro Federal José Gildo da Silva (peça 20, p. 293-294) .
Assim, determinei a restituição dos autos à secretaria, com vistas a que colhesse informações cruciais ao deslinde da matéria, mediante diligências saneadoras reputadas necessárias para saber se os título teriam efetivamente retornado à entidade, ou se não retornando seria possível a reconstituição original para fins de cobrança judicial, bem como com vistas à obtenção de informações sobre quais medidas judiciais vinham sendo adotadas no sentido da cobrança dos valores.
Saneado o processo, e uma vez que restou confirmada a informação de que o CRF/CE se utilizava de sistema denominado Siscon para a inscrição e emissão dos CDAs, o qual dispõe de ferramenta que possibilita a reimpressão para nova emissão e cobrança atualizada, não sendo necessários os títulos não devolvidos pela empresa de cobrança para que se processe a ação executiva de cobrança, afastou-se, finalmente, o indício de dano inicialmente apontado pelo valor de face desses títulos.
Dessarte, a unidade instrutiva alvitrou, com base nos elementos constantes dos autos e diante da persistência de outras irregularidades cometidas na gestão do contrato de cobrança dos títulos da entidade, fosse realizada a audiência da Sra. Marize Girão dos Santos, ex-Presidente do CRF/CE, em face (i) da não designação de fiscal do contrato de cobrança decorrente da Carta Convite 002/2007, (ii) da gestão deficiente do contrato, com permissão à empresa de cobrança contratada de receber cheques de terceiros após negociações e efetuar pagamentos com cheques pertencentes ao referido conselho regional, bem como em face (iii) do recebimento de recibos emitidos pela contratada, empresa de cobrança, relativos a valores em que não era possível a identificação do devedor objeto da cobrança, e/ou sem a identificação da composição do valor cobrado, e, por fim, (iv) em razão de permitir que o departamento jurídico do CRF/CE, cujas ações eram desenvolvidas por pessoa ligada à contratada, ficasse também a cargo da prestação de contas da empresa de cobrança, inibindo as atividades de prestação de contas das cobranças realizadas ou não realizadas pela empresa privada em nome do conselho.
A secretaria também alvitrou a audiência do Sr. Antônio Braga Neto, Assessor do Departamento Jurídico do CRF/CE, em virtude de haver assinado, como mandatário da empresa Robles Ações de Cobrança para Desenvolvimento Ltda. - ME, em papel timbrado da própria empresa, os recibos de quitação decorrentes de negociações feitas pela empresa, enquanto exercia cargo no Departamento Jurídico do CRF/CE.
A essas proposições anuiu o representante do Ministério Público/TCU, o Subprocurador-Geral Lucas Rocha Furtado. Este entendeu, ainda, que diante do afastamento do dano seria necessária a conversão do processo de tomada de contas especial oriundo da unidade instauradora em processo de representação, para nela efetuar-se as audiências, na linha do precedente Acórdão 1723/2009-TCU-Plenário (Min. Weder de Oliveira) .
Ao deliberar sobre essas proposições preliminares, anuí à realização das audiências propostas. No entanto, quanto à medida de alteração da natureza do processo, consignei que havia jurisprudência deste Tribunal em sentido diverso daquele apontado pelo i. Subprocurador-Geral (Acórdãos 6281/2014 e 5769/2015, ambos da 1ª Câmara, de relatoria do Min. Benjamin Zymler) . Entendi, todavia, que se trataria de decisão a ser tomada por ocasião do exame de mérito, quando o Tribunal, após examinar as razões de justificativa apresentadas, se acaso não acolhidas, decidiria sobre a aplicação de sanção nesta tomada de contas especial, com o julgamento pela irregularidade das contas, ou com sua determinação de antecedente conversão, caso em que não haveria que julgar contas.
Concluídos os exames sobre as razões de justificativa de ambos os responsáveis arrolados, a unidade instrutiva alvitrou o julgamento pela irregularidade das contas, com a aplicação aos responsáveis da multa prevista no art. 58, inciso I, da Lei 8.443/1992, uma vez rejeitadas as razões de justificativa apresentadas.
Já o Subprocurador-Geral, em que pese concordar com a sanção alvitrada, manteve entendimento de que o Tribunal deveria determinar a conversão desta TCE em representação, a fim de que fosse aplicada a multa prevista no art. 58, inciso II, da Lei 8.443/1992. Salientou, na oportunidade, as consequências distintas que fatos semelhantes aos imputados trariam aos responsáveis, conforme fossem apurados em representação ou em tomada de contas especial, notadamente, no que tange ao disposto no art. 91 da Lei Orgânica/TCU e na LC 64/1990.
II
Feito esse breve resumo sobre o processamento destes autos, passo ao exame de mérito.
Primeiramente, quanto à matéria objeto de convergência entre os pareceres, manifesto-me de acordo com as proposições uniformes no sentido da rejeição das razões de justificativa apresentadas, com consequente aplicação de sanção por este Tribunal. 
De fato, consoante o relatório de TCE, havia diversas falhas na gestão do contrato por parte do CRF/CE, resultando daí as dificuldades apontadas pelo órgão instaurador desta tomada de contas especial na quantificação de eventuais prejuízos causados pela execução dos serviços de cobrança realizados. Segundo o relatório do instaurador, evidenciaram-se as seguintes irregularidades:
	a) 	o CRF/CE não seguiu qualquer critério de cobrança ou qualquer obediência à sequência de inscrição no envio dos títulos à empresa contratada;
	b) 	o processo de envio à empresa de cobrança se limitava a registrar no Livro de Protocolo do Conselho o número da CDA, sem qualquer tipo de identificação do devedor, bem como do valor da dívida inscrita, deixando o CRF/CE em situação totalmente insegura e desvantajosa;
	c) inexistiu qualquer protocolo de devolução dos títulos não cobrados ou não executados pela empresa contratada, bem como qualquer prestação de contas;
	d) 	o escritório contratado limitava-se a entabular negociação com os devedores do CRF, ficando, no entanto, a cargo e sob a responsabilidade do Setor de Contabilidade e Cobrança, a custódia dos cheques recebidos em decorrência das dívidas negociadas, a emissão dos boletos correspondentes, o efetivo pagamento destes boletos e a cobrança dos cheques que porventura não eram compensados por insuficiência de fundos ou contra-ordem. Essa operação ocorria com recebimento, pelo CRF/CE, dos cheques pré-datados de terceiros, referentes às dívidas negociadas, tendo este que emitir mensalmente o boleto correspondente àquela parcela, efetuar o pagamento através dos cheques com recursos do próprio Conselho, e somente após depositar o cheque do devedor, expondo a entidade a riscos de não recebimento, uma vez que o Conselho desembolsava valores para pagamento do boleto, para posterior ressarcimento destes, sem qualquer garantia de que o recebimento seria efetivado;
	e) 	os recibos emitidos pela empresa contratada relativos às cobranças efetuadas não identificavam os CDAs a que correspondiam aquele pagamento ou, quando havia referência ao número do CDA, faltava a composição dos valores alusivos àquela negociação, sendo que a falta de controle não dizia respeito apenas ao gerenciamento dos CDAs enviados para cobrança, mas também quanto ao procedimento de recebimento e baixa desses títulos;
	f)	 devido à falta de controle da gestão do CRF/CE e, assim, da falta de informações, verificou-se impossível identificar com precisão o montante arrecadado pelo CRF/CE alusivo à Dívida Ativa cobrada nos anos de 2006 a 2009, e, desse modo, quando a empresa não procedeu à prestação de contas final sobre sua atuação, o CRF/CE ficou sem saber, com pelo menos razoável precisão, quanto e de quem a empresa havia cobrado. 
Restou evidenciado, portanto, que a administração do CRF/CE geriu mal os serviços contratados, bem como que jamais fiscalizou o contrato assinado com a empresa Robles Ações de Cobrança para o Desenvolvimento Ltda. - ME. E foi, em razão disso, que a Sra. Marize Girão dos Santos, ex-presidente da entidade, foi chamada em audiência, na qual foram listados os seguintes apontamentos no ofício correspondente:
"a) não designação formal de representante da Administração para acompanhamento da execução e fiscalização do contrato de cobrança decorrente da Carta Convite 002/2007, celebrado com a Empresa Robles Ações de Cobrança para Desenvolvimento Ltda. - ME, constituindo infração ao art. 67, caput, da Lei 8.666/1993, bem assim ao disposto na jurisprudência do TCU já existente à época do fato, consubstanciada nos Acórdãos 670/2008, 100/2008, 935/2007, 555/2005, do Plenário; 
b) gestão deficiente no cuidado com a coisa pública ao permitir que a empresa contratada fizesse o CRF/CE receber cheques pós-datados de terceiros, referentes às dívidas negociadas pela empresa, efetuar o pagamento através dos cheques com recurso do próprio Conselho, o que constituiu infração ao art. 37 da Constituição Federal, mais precisamente aos princípios da impessoalidade, legalidade e eficiência; 
c) gestão deficiente no cuidado com a coisa pública ao permitir que o CRF/CE recebesse recibos emitidos pela empresa contratada sem a identificação do devedor ou sem a indicação da composição do valor cobrado, o que constituiu infração ao art. 37 da Constituição Federal, mais precisamente aos princípios da impessoalidade, legalidade e eficiência; 
d) permitir que o departamento jurídico do CRF/CE, que era veículo da empresa contratada, manejasse todas as etapas do processo de cobrança, inibindo as atividades de prestação de contas, situação que atentava contra o art. 37 da Constituição Federal, mais precisamente aos princípios da impessoalidade e eficiência, e os princípio da segregação das funções, que tem reconhecimento consolidado na jurisprudência do TCU desde a época do ocorrido, como se pode ver pelos Acórdão 85/2005-TCU-Plenário e 685/2005 - TCU/2ª Câmara."
Em suas razões de justificativa, a responsável intentou transferir as responsabilidades ao Tesoureiro, Sr. Emirton Ferreira, aduzindo que a gestão financeira do conselho seria de sua competência, bem como que teriam sido priorizados para envio ao escritório somente os títulos cujos valores justificavam as despesas com cobrança. No tocante ao recebimento dos cheques, alegou que a responsabilidade da gestão contratual era do setor de contabilidade, e que não havia autorização da diretoria do conselho para a forma como se procedeu. Enfim, buscou esquivar-se de toda forma da responsabilidade administrativa e de gestão que, em última análise, lhe pertencia, razão pela qual seus argumentos de defesa são insuficientes para o afastamento das graves infrações observadas neste processo, conforme análise constante das instruções precedentes, de maneira que, embora não possam ensejar a condenação em débito, reclamam a aplicação de sanção, nos termos do art. 43, parágrafo único, e 58 da Lei 8.443/1992.
Quanto ao Sr.  Antônio Braga Neto, assessor jurídico do CRF/CE, a defesa se limitou a tentar comprovar que não teria prestado serviços ao escritório contratado, mas a outro. Todavia, conforme demonstrado na instrução da secretaria, aquele outro escritório possuía também vínculo com o escritório contratado, e, ademais, o responsável não explicou as razões pelas quais sua assinatura foi localizada em documento de quitação para com o CRF/CE, realizado em papel timbrado do escritório Robles Ações de Cobrança para o Desenvolvimento Ltda. Em ambas as situações a conduta do responsável se revelaria inadmissível, pois atenta contra os princípios da moralidade e da impessoalidade, haja vista que seus serviços advocatícios na execução do contrato em causa não se revelam compatíveis com as funções exercidas como assessor jurídico daquele conselho regional.
III
Diante desse quadro, restaria decidir a forma de imposição da sanção, se nesta tomada de contas especial, ou se em processo de representação, pela conversão sugerida pelo representante do Parquet.
Perfilho da linha de entendimento da unidade instrutiva, de maneira que defendo a aplicação de sanção nestes autos de tomada de contas especial, haja vista haver expressa disposição legal para tanto, nos termos dos arts. 19, parágrafo único, e 58, inciso I, da Lei 8.443/1992.
Nos termos desses dispositivos, não havendo débito, mas comprovada a ocorrência de grave infração a norma legal, o Tribunal, ao julgar irregulares as contas, aplicará a multa prevista no referido dispositivo legal. A meu ver, efetuar-se a conversão de um processo originário de TCE, para fins de aplicação de sanção, é tornar letra morta referidas disposições, em relação a processos dessa natureza, haja vista que, se assim proceder este Tribunal, jamais julgará irregulares as contas especiais com aplicação de sanção, como é a previsão constante desses dispositivos, para os processos de contas em geral.
Sendo assim, embora reconheça a existência de entendimentos divergentes em outros processos, sou de opinião que não cabe a alteração da natureza do processo para representação. E nessa linha de entendimento cito os precedentes julgados nos quais este Tribunal, deparando-se com a inexistência de débito na tomada de contas especial, decidiu, ainda assim, julgar irregulares as contas e aplicar multa aos responsáveis: Acórdãos 6281/2014 e 5769/2015, ambos da 1ª Câmara (Rel. o Min. Benjamin Zymler) , 5.133/2014-2ª Câmara (Rel. o Min. José Jorge) , 3.951/2014-1ª Câmara (Rel. o Min. Walton Alencar) , 1.851/2014-Plenário (Rel. o Min. Walton Alencar) , e 1.122/2014-2ª Câmara (Rel. o Min. José Jorge) e em deliberações mais recentes os Acórdão 2812/2019-TCU-Segunda Câmara (Rel. o Min. Subst. Marcos Bemquerer Costa) , 2279/2019 - 1ª Câmara (Rel. o Min. Subst. Augusto Sherman) , 10953/2018 - 1ª Câmara (Rel. o Min. Bruno Dantas) 5593/2018 - 1ª Câmara (Rel. o Min. Walton Alencar) , 936/2019 - Plenário (Rel. o Min. José Múcio Monteiro) . 
Dessarte, acolhendo a íntegra do pronunciamento da unidade instrutiva, entendo que este Tribunal deva julgar irregulares as contas dos responsáveis e aplicar a eles a multa prevista no art. 58, inciso I, da Lei 8.443/1992.
	Ante o exposto, acolhendo o pronunciamento da unidade técnica e, parcialmente, o posicionamento do Ministério Público, manifesto-me por que o Tribunal aprove o acórdão que ora submeto à deliberação deste Colegiado.
TCU, Sala das Sessões Ministro Luciano Brandão Alves de Souza, em 25 de junho de 2019.
AUGUSTO SHERMAN CAVALCANTI 
Relator